【裁判字號】    98,抗,1133
【裁判日期】    981119
【裁判案由】    延長羈押
【裁判全文】
臺灣高等法院臺中分院刑事裁定          98年度抗字第1133號
抗  告  人
即  被  告  甲○○
                    （現羈押於臺灣臺中看守所）
選任辯護人  周黛婕律師
上列抗告人因違反貪污治罪條例等案件，不服臺灣臺中地方法院
中華民國98年10月21日延長羈押之裁定，提起抗告，本院裁定如
下：
    主  文
抗告駁回。
    理  由
一、本件抗告人即被告甲○○（下稱被告）因違反貪污治罪條例
    等案件，經臺灣臺中地方法院法官於民國98年8 月6 日訊問
    被告後，認為被告雖否認犯行，但其犯罪嫌疑重大，所犯為
    死刑、無期徒刑或最輕本刑為5 年以上有期徒刑之罪，有刑
    事訴訟法第101 條第1 項第3 之情形，如非予羈押，顯難以
    進行追訴、審判或執行之程序，而有羈押必要，應予羈押，
    對被告自98年8 月6 日起執行羈押3 月。又被告之選任辯護
    人於98年9 月23日原審準備程序中，聲請傳喚證人即同案被
    告趙健達、吳夏萍、林和男、證人即各工程案主辦人劉怡珍
    、謝其謀、黃健龍、證人即內部評選委員趙光華、盧文炯、
    黃敏洲、朱志勇、陳義東、李建國、鄧麗君、證人即臺中縣
    警察局刑警隊偵查隊長張旺根等14人。嗣原審於98年10月20
    日訊問被告後，認為上揭羈押原因依然存在，被告仍有繼續
    羈押之必要，且被告聲請傳喚之證人中，有諸多證人並未於
    調查站或偵查中加以訊問，另縱有部分證人確於調查站或偵
    查中加以具結訊問，但審酌前揭待傳喚之證人，有諸多尚未
    曾到庭訊問，且部分證人之身份，更為被告之下屬，衡之常
    情，倘令被告具保停止羈押，則以其工作之上下屬關係，顯
    會造成證人到庭證述之壓力；另有部分待傳喚之證人，其待
    證事實又為「被告甲○○是否授意或影響…」，此待證事實
    更有可能因具保停止羈押後造成證人壓力而變異其詞，因認
    被告顯有勾證共犯、證人之虞，因而裁定被告自98年11月6
    日起延長羈押2 月，並禁止接見通信。被告不服上開延長羈
    押裁定，於98年10月27日具狀提起本件抗告。
二、抗告意旨略以：
  (一)按憲法第8 條第1 項前段規定：「人民身體之自由應予保障
    。」羈押作為刑事保全程式時，旨在確保刑事訴訟程式順利
    進行，使國家刑罰權得以實現。惟羈押係拘束刑事被告身體
    自由，並將之收押於一定處所，乃干預身體自由最大之強制
    處分，使刑事被告與家庭、社會及職業生活隔離，非特予其
    心理上造成嚴重打擊，對其名譽、信用等人格權之影響甚為
    重大，自僅能以之為保全程式之最後手段，允宜慎重從事（
    司法院大法官會議釋字第392 號、第653 號、第654 號解釋
    參照）。是法律規定羈押刑事被告之要件，須基於維持刑事
    司法權之有效行使之重大公益要求，並符合比例原則，方得
    為之。刑事訴訟法第101 條第1 項規定：「被告經法官訊問
    後，認為犯罪嫌疑重大，而有左列情形之一，非予羈押，顯
    難進行追訴、審判或執行者，得羈押之︰一、逃亡或有事實
    足認為有逃亡之虞者。二、有事實足認為有湮滅、偽造、變
    造證據或勾串共犯或證人之虞者。三、所犯為死刑、無期徒
    刑或最輕本刑為5 年以上有期徒刑之罪者。」該項規定羈押
    之目的應以保全刑事追訴、審判或執行程式為限。故被告所
    犯縱為該項第三款之重罪，如無逃亡或滅證導致顯難進行追
    訴、審判或執行之危險，尚欠缺羈押之必要要件。亦即單以
    犯重罪作為羈押之要件，可能背離羈押作為保全程式的性質
    ，其對刑事被告武器平等與充分防禦權行使上之限制，即可
    能違背比例原則。再者，無罪推定原則不僅禁止對未經判決
    有罪確定之被告執行刑罰，亦禁止僅憑犯罪嫌疑就施予被告
    類似刑罰之措施，倘以重大犯罪之嫌疑作為羈押之唯一要件
    ，作為刑罰之預先執行，亦可能違背無罪推定原則。是刑事
    訴訟法第101 條第1 項第3 款如僅以「所犯為死刑、無期徒
    刑或最輕本刑為5 年以上有期徒刑之罪」，作為許可羈押之
    唯一要件，而不論是否犯罪嫌疑重大，亦不考量有無逃亡或
    滅證之虞而有羈押之必要，或有無不得羈押之情形，則該款
    規定即有牴觸無罪推定原則、武器平等原則或過度限制刑事
    被告之充分防禦權而違反比例原則之虞。惟查依刑事訴訟法
    101條第1項第3款及第101條之2之規定，法官決定羈押被告
    之要件有四：犯罪嫌疑重大，有法定之羈押事由，有羈押之
    必要（即非予羈押，顯難進行追訴、審判或執行），無同法
    第114 條不得羈押被告之情形。是被告縱符合同法第101 條
    第1 項第3 款之羈押事由，法官仍須就犯罪嫌疑是否重大、
    有無羈押必要、有無不得羈押之情形予以審酌，非謂一符合
    該款規定之羈押事由，即得予以羈押。刑事訴訟法第101 條
    第1 項第3 款規定之羈押，係因被告所犯為死刑、無期徒刑
    或最輕本刑為5 年以上有期徒刑之罪者，其可預期判決之刑
    度既重，該被告為規避刑罰之執行而妨礙追訴、審判程式進
    行之可能性增加，國家刑罰權有難以實現之危險，該規定旨
    在確保訴訟程序順利進行，使國家刑罰權得以實現，以維持
    重大之社會秩序及增進重大之公共利益，其目的洵屬正當。
    又基於憲法保障人民身體自由之意旨，被告犯上開條款之罪
    嫌疑重大者，仍應有相當理由認為其有逃亡、湮滅、偽造、
    變造證據或勾串共犯或證人等之虞，法院斟酌命該被告具保
    、責付或限制住居等侵害較小之手段，均不足以確保追訴、
    審判或執行程式之順利進行，始符合該條款規定，非予羈押
    ，顯難進行追訴、審判或執行之要件（司法院大法官會議第
    665號解釋意旨參照）。
  (二)本件被告為公務員，並無前科，亦無不良素行，且其有固定
    之住居所，並無何具體事實之證據足以顯示證明被告有何逃
    亡之虞，更無何具體事實之證據足供證明被告有何串證或滅
    證之行為，是原裁定僅以部分證人之身份為被告之下屬，即
    認被告有串證之虞，而裁定延長羈押，並予禁見，實與前開
    大法官解釋之意旨不符，而有違背法令之瑕疵。為此狀請賜
    准撤銷原裁定。
三、按司法院大法官會議釋字第665 號解釋，並非直接宣告刑事
    訴訟法第101 條第1 項第3 款之規定違憲，此應先予指明。
    至就刑事訴訟法第101 條第1 項第3 款規定之合憲解釋，究
    應如何限縮？該號解釋之解釋理由書中亦明載：「刑事訴訟
    法第101 條第1 項第3 款規定之羈押，係因被告所犯為死刑
    、無期徒刑或最輕本刑為5 年以上有期徒刑之罪者，其可預
    期判決之刑度既重，該被告為規避刑罰之執行而妨礙追訴、
    審判程序進行之可能性增加，國家刑罰權有難以實現之危險
    ，該規定旨在確保訴訟程序順利進行，使國家刑罰權得以實
    現，以維持重大之社會秩序及增進重大之公共利益，其目的
    洵屬正當。又基於憲法保障人民身體自由之意旨，被告犯上
    開條款之罪嫌疑重大者，仍應有相當理由認為其有逃亡、湮
    滅、偽造、變造證據或勾串共犯或證人等之虞，法院斟酌命
    該被告具保、責付或限制住居等侵害較小之手段，均不足以
    確保追訴、審判或執行程序之順利進行，始符合該條款規定
    ，非予羈押，顯難進行追訴、審判或執行之要件，此際羈押
    乃為維持刑事司法權有效行使之最後必要手段，於此範圍內
    ，尚未逾越憲法第23條規定之比例原則，符合本院釋字第39
    2 號、第653 號、第654 號解釋意旨，與憲法第8 條保障人
    民身體自由及第16條保障人民訴訟權之意旨，尚無違背。」
    綜合上開大法官會議解釋及理由書內容，可知其並非單純宣
    告刑事訴訟法第101 條第1 項第3 款之重罪羈押原因係屬違
    憲，而係要求附加考量被告除犯重罪外，是否有相當理由認
    為其有逃亡、湮滅、偽造、變造證據或勾串共犯或證人等之
    虞。而依法條之體系解釋，該等附加考量與單純考量同條第
    1 項第1 款、第2 款之羈押原因仍有程度之不同，應予區別
    ，否則不啻等同於廢除同條第1 項第3 款之羈押原因。再按
    法院為羈押之裁定時，並非在行被告有罪、無罪之調查，其
    本質上係屬為保全被告使刑事訴訟程序得以順利進行，或為
    保全證據，或為擔保嗣後刑之執行程序，或為防被告反覆施
    行同一犯罪，而對被告實施剝奪其人身自由之強制處分，法
    院僅應就形式上之證據判斷被告犯罪嫌疑是否重大，有無羈
    押原因及有無羈押之必要性，關於羈押原因之判斷，尚不適
    用訴訟上之嚴格證明原則。基此，伴同重罪羈押予以考量之
    逃亡之虞，與單純成為羈押原因之逃亡之虞其強度應有差異
    ，亦即伴同重罪羈押考量之逃亡之虞其理由強度可能未必足
    夠成為單獨之羈押原因，然得以與重罪羈押之羈押原因互佐
    。原審裁定認被告所犯罪嫌係刑法第132 條第1 項洩漏國防
    以外秘密、貪污治罪條例第4 條第1 項第3 款經辦工程收取
    回扣、第6 條第1 項第4 款圖利、政府採購法第88條第1項
    受機關委託提供採購規劃、設計、審查、監造廠商之人員，
    意圖為私人不法之利益，對材料設備或規格，為違反法令之
    限制或審查，因而獲得利益者罪，其中貪污治罪條例第4 條
    第1 項之罪為法定本刑無期徒刑或10年以上有期徒刑之重罪
    ，同法第6 條第1 項第4 款之圖利罪亦屬最輕本刑5 年以上
    有期徒刑之重罪，均屬刑事訴訟法第101 條第1 項第3 款之
    重罪無訛。且被告之選任辯護人於原審98年9 月23日準備程
    序中，聲請傳喚準備狀所載之證人共14位，其中有諸多證人
    並未於調查站或偵查中加以訊問，從而縱有部分證人確於調
    查站或偵查中加以具結訊問，但審酌前揭待傳喚之證人，有
    諸多尚未曾到庭訊問，且部分證人之身份，更為被告之下屬
    ，衡之常情，倘令被告具保停止羈押，則以其工作之上下屬
    關係，顯會造成證人到庭證述之壓力；另有部分待傳喚之證
    人，其待證事實又為「被告甲○○是否授意或影響…」，此
    待證事實更有可能因具保停止羈押後造成證人壓力而變異其
    詞，而認被告顯有勾證共犯、證人之虞無訛；且前揭勾串共
    犯或證人之虞之情事，並無法因具保、責付或限制住居等侵
    害較小之手段，以確保審判或執行程式之順利進行，從而以
    前項原因依然存在，仍有繼續羈押之必要，裁定應自98年11
    月6 日起延長羈押2 月，併諭知禁止接見通信之處分。經核
    其認事用法俱無不合，被告徒執前詞指摘原裁定不當，皆不
    足取，本件抗告為無理由，應予駁回。
據上論斷，應依刑事訴訟法第412 條，裁定如主文。
中    華    民    國    98    年    11    月    19    日
            刑事第十一庭  審判長法  官  陳  朱  貴
                                法  官  許  冰  芬
                                法  官  陳  慧  珊
以上正本證明與原本無異。
不得再抗告。
                                書記官  高  麗  淇
中    華    民    國    98    年    11    月    19    日


司法院資訊處製作；財團法人民間司法改革基金會備份。
